臺灣臺中地方法院民事判決　　　　　　95年度訴字第794號
原　　　告　丁○○
訴訟代理人　石娟娟律師
被　　　告　乙○○
　　　　　　丙○○
　　　　　　甲○○即國峰汽車駕.
上　一　人
訴訟代理人　王文聖律師
上列當事人間請求交還土地等事件，本院於民國96年2月7日言詞
辯論終結，判決如下：
    主      文
被告甲○○即國峰汽車駕訓班應將坐落臺中市○○區○○段六八
０地號上、如附圖Ｂ部分所示、面積零點零貳零壹公頃土地上鋪
設之柏油路面除去。
原告其餘之訴駁回。
訴訟費用由被告甲○○即國峰汽車駕訓班負擔二分之一，餘由原
告負擔。
本判決原告勝訴部分，於原告以新臺幣拾萬元為被告甲○○即
國峰汽車駕訓班供擔保後，得假執行；但被告甲○○即國峰汽車
駕訓班如以新臺幣捌拾玖萬肆仟肆佰伍拾元為原告預供擔保，得
免為假執行。
原告其餘假執行之聲請駁回。
    事實及理由
一、本件被告乙○○經合法通知，未於最後言詞辯論期日到場，
    核無民事訴訟法第386條所列各款情形，爰依原告之聲請，
    由其一造辯論而為判決。
二、原告起訴主張：伊為坐落臺中市○○區○○段680地號土地
    （以下簡稱系爭土地）之共有人之一，應有部分為1/2。被
    告乙○○及丙○○於民國80年3月間開設國峰汽車駕訓班（
    以下簡稱國峰駕訓班）時，未經原告及系爭土地其他共有人
    之同意，無權占用系爭土地如本判決附圖所示B部分、面積
    0.0201公頃，並在其上鋪設柏油，以方便國峰駕訓班車輛之
    通行，經原告及系爭土地其他共有人發現後，被告乙○○及
    丙○○方於80年12月2日簽立保證書1紙，擔保日後一旦該土
    地所有人欲收回土地自行利用時，國峰駕訓班將立即無條件
    回復土地原狀。詎伊為收回如附圖B部分所示土地而前往整
    地時，竟遭國峰駕訓班現任班主任即被告甲○○阻撓，且堅
    拒返還該部分土地，致使伊之權益嚴重受損，爰依民法第76
    7條及第821條等規定，提起本件訴訟，並聲明：被告等應將
    系爭土地如附圖所示B部分、面積0.0201公頃回復原狀，返
    還原告及其他共有人全體；並陳明願供擔保，請准宣告假執
    行。
三、被告方面：
  (一)被告乙○○抗辯：系爭土地於日據時代即已存在7尺寬之巷
    道，其後並經編定為臺中市○○路育成巷，嗣因伊於80年1
    月間在該巷道底設立國峰駕訓班，為便利大型工程車輛通行
    以整建該駕訓班場地之故，而臨時將該巷道以砂石鋪墊加寬
    ，並租用大型鋼板45塊鋪蓋路面，以防止道路基面損壞，惟
    伊當時因不知地主即原告與訴外人林金平之地址，而無法於
    動工前即與其等取得聯絡，且因該駕訓班整建工程預計在80
    日內即竣工，其後伊將立即恢復系爭土地原狀，始未事先徵
    得原告及林金平同意。然原告與林金平於事後至現場勘查時
    ，伊已當面向渠等道歉，獲得諒解，且另於80年12月2日書
    立保證書，徵得原告及林金平之同意，將該巷道拓寬為10尺
    ，並鋪設柏油路面使用，故伊絕非未經原告同意而擅自強行
    將該巷道之路面拓寬。又伊因年老體衰之故，已於86年4月
    間將國峰駕訓班讓渡予訴外人王延輝經營，王延輝逝世後，
    該駕訓班現由被告甲○○負責經營，故伊對於該駕訓班應否
    將該巷道上鋪設之柏油除去，以回復該部分土地之原狀，並
    返還原告使用等問題，實無權過問，則原告起訴請求伊將附
    圖所示B部分土地回復原狀後，返還該部分土地予原告及系
    爭土地其他共有人，自無理由。
  (二)被告丙○○抗辯：伊雖曾於80年1月間，依被告乙○○之吩
    咐，負責監督國峰駕訓班場地之興建工程，並於該工程完工
    後至84年6月間為止，先後擔任該駕訓班之代理班主任、副
    班主任及交通法規講師等職務。惟伊於84年間即因身心不適
    ，自國峰駕訓班離職，早已無權過問該駕訓班之任何事務；
    至於上開保證書乃被告乙○○所書立，伊並未在其上簽名，
    故伊對原告就附圖B部分所示柏油道路用地，亦不負有任何
    回復原狀或返還之責任，原告竟將伊列為被告，請求伊回復
    該B部分所示土地之原狀後交還土地，實屬無理之至。況且
    ，附圖所示B部分之道路，早於民國20年間即已供通行使用
    ，在該區域另條通往松竹路之對外道路於82年興建完成前，
    該道路為附近居民唯一之聯外通路，是原告自不得主張將該
    部分土地收回自行使用。
  (三)被告甲○○對其為國峰駕訓班現任班主任一事並不諱言，惟
    抗辯：系爭土地如附圖所示B部分巷道上之柏油並非伊所施
    作，而係政府機關所鋪設，故伊對該柏油路面無事實上之處
    分權，原告請求伊除去該部分土地上之柏油，自非有據。又
    該B部分土地已實際供公眾通行數十年，並經臺中市北屯戶
    政事務所於85年間編定為后庄路522巷，係屬既成道路，應
    認已成立公用地役權關係，原告有容忍公眾通行之義務，不
    得再主張通行該部分土地之人為無權占有而請求返還。
  (四)被告3人並均聲明：駁回原告之訴。
四、以下事實為兩造所不爭執，核與原告提出之系爭土地登記謄
    本及保證書影本各1份相符，復經本院會同兩造於95年8月24
    日至系爭土地現場勘驗明確，並囑託臺中市中正地政事務所
    就系爭土地上以柏油鋪設之巷道占用該土地之位置與面積加
    以測量，製有勘驗筆錄及如本判決附圖所示之複丈成果圖附
    卷可稽，堪信為真實：
  (一)原告為系爭土地之共有人之一。
  (二)被告甲○○現為國峰駕訓班之班主任。
  (三)被告乙○○曾於80年12月2日書立內容為：「立保證人國峰
    汽車駕訓班董事長乙○○班主任丙○○，茲因本班於本（80
    ）年三月設班施工期間，因大型工程車輛通過困難，歉未先
    與地號680（按即系爭土地）地主林金平先生、丁○○小姐
    （按即原告）協商，而將本班大門前至后庄路間原有柒台尺
    寬、100尺長之鄉村○道（自廠外牆水溝至前述土地邊沿）
    寬為10台尺，理應於工程完工後立即恢復原狀，但地主林先
    生及丁○○小姐體諒爾後人車通行方便，特善心同意暫時使
    用，並感謝其兩位之大恩大德，茲本人特保證一旦地主使用
    該土地或收回他用時，本班立即無條件恢復原狀（7尺寬）
    歸還土地並負責將現有鐵絲網及樁柱保持完整，恐口無憑，
    特立此保證書為證」等語之保證書1份交原告收執。
  (四)系爭土地如附圖所示B部分、面積0.0201公頃，現為以柏油
    鋪設之巷道。
五、至原告主張：系爭土地上如附圖所示B部分之巷道，係被告3
    人未經其與系爭土地其他共有人同意，無權占用該部分土地
    而以柏油鋪設道路等語，為被告等所否認，並分別以前揭情
    詞置辯，則本件應審究者，厥為：(一)附圖所示B部分之柏油
    道路係由何人鋪設？被告3人有無除去該柏油路面，以回復
    附圖所示B部分土地原狀之處分權？(二)附圖所示B部分之巷道
    是否為已成立公用地役權關係之既成道路，致原告必須容忍
    公眾通行，而不得收回自用？(三)被告等有無無權占用附圖所
    示B部分土地之情事？茲分別論述如下：
  (一)依被告乙○○自承：系爭土地在伊於80年1月間設立國峰駕
    訓班前，已存在7尺寬之巷道，嗣伊為便利大型工程車輛通
    行以整建該駕訓班場地之故，臨時將該巷道以砂石及大型鋼
    板鋪墊並加寬，其後因原告與林金平至土地現場勘查，伊遂
    另於同年12月2日書立上開保證書，徵得原告及林金平同意
    ，將該巷道拓寬為10尺，並鋪設柏油路面，以便人車通行使
    用等語，足見系爭土地在被告乙○○於80年間擔任國峰駕訓
    班班主任前，已有7尺寬之通路存在，該被告為便利大型工
    程車通行進入該駕訓班施作工程之需要，及該駕訓班人車出
    入之方便，將上開原有通道之寬度加寬為10尺，並於其上鋪
    設柏油。被告甲○○雖抗辯：系爭土地如附圖所示B部分鋪
    設之柏油，係政府機關所為等語，然參諸被告乙○○前揭陳
    述，暨臺中市政府就本院詢問：附圖所示B部分土地上之柏
    油路面，是否係其編列預算所鋪設或養護一事，經其派員至
    現場會勘後，函覆稱：系爭土地非屬臺中市○市○○道路用
    地，而係臺中市文中19預定地且係臺中市都市計畫整體開發
    區（原為後期發展區），臺中市政府無法編列預算開闢等情
    ，有臺中市政府95年11月20日府建土字第0950241339號函及
    其檢附之會勘紀錄結論各1份在卷足憑，顯見系爭土地如附
    圖所示B部分之柏油路面，應係被告乙○○所鋪設，被告甲○○所辯該柏油路面為政府機關所施作等情，即非可採。
  (二)次查，觀諸上開保證書首行記載：立保證書人為「國峰汽車
    駕訓班」，其下再以較小字體書寫「董事長乙○○、班主任
    丙○○」之文字，暨其後之內容尚載明：原告及系爭土地其
    他共有人同意暫時提供土地作通行使用，被告乙○○保證一
    旦原告或系爭土地其他共有人欲使用該土地或收回他用時，
    國峰駕訓班將立即無條件恢復土地原狀等情，顯見原告及系
    爭土地其他共有人，並無將該土地如附圖所示B部分，永久
    提供國峰駕訓班作為道路使用之意思，被告乙○○因而本於
    當時國峰駕訓班負責人之身分，為該駕訓班出具上開保證書
    ，以擔保該駕訓班於原告或系爭土地其他共有人欲收回附圖
    B部分所示土地自用時，應負責將該部分土地，回復未經該
    駕訓班施作道路前之原狀，則原告現既欲收回該部分土地自
    行使用，國峰駕訓班本應履行上開保證書內所為承諾，將該
    部分土地恢復作為道路使用前之舊觀。被告甲○○固另抗辯
    ：系爭土地如附圖所示B部分，為實際供公眾通行數十年之
    道路，應認已有公用地役權關係，原告即有容忍之義務，不
    得請求被告等回復該部分土地之原狀等語，並提出由臺中市
    北屯區○○路522巷3號、5號、7號、13號、13號之1、19號
    、21號、23號、27號、29之1號等住戶聯名出具、內容為「
    立四鄰證明書人國峰駕訓班等人，證明臺中市○○區○○路
    522巷確係供公眾通行數十年之道路（以下略）」之四鄰證
    明書影本1份為證。然按「既成道路成立公用地役關係，首
    須為不特定之公眾通行所必要，而非僅為通行之便利或省時
    ；其次，於公眾通行之初，土地所有權人並無阻止之情事；
    其三，須經歷之年代久遠而未曾中斷，所謂年代久遠雖不必
    限定其期間，但仍應以時日長久，一般人無復記憶其確實之
    起始，僅能知其梗概（例如始於日據時間、八七水災等）為
    必要」，司法院大法官會議釋字第400號解釋著有明文。依
    上述解釋意旨，既成道路之形成，須以供不特定之公眾通行
    ，為其首要條件。查如附圖B部分所示土地，往南可接后庄
    路，北方則與圍繞國峰駕訓班之環形道路相接，該環形道路
    之西北側雖有通路可前往松竹路，然該通路寬度最窄部分僅
    為210公分等情，業據本院至現場勘驗無訛，並繪有現場圖
    存卷供參，是該通往松竹路之通路，因寬度較附圖B部分所
    示土地為窄而不便於通行，則出入國峰駕訓班之人車，及在
    環形道路周圍之后庄路522巷1、3、5、7、19、21、23、25
    、27號等建物內居住或營生之人，自均可能利用附圖B部分
    所示土地以通往公路，然除該等可得特定之人以外，並無其
    他不特定公眾有利用該部分土地通行及對外聯絡之必要，故
    如附圖所示B部分土地，縱確有長期提供其所有人以外之人
    通行之事實，然因不符合前述「須為不特定公眾通行所必要
    」之要件，自難認係既成道路而成立公用地役關係。至於該
    四鄰證明書所載：附圖B部分所示巷道「已供公眾通行數十
    年」等語，亦不能證明除出具該份文書之前開環狀道路周邊
    住戶外，另有多數不特定之公眾曾長期通行該巷道，故無從
    僅憑該份書證，即認附圖B部分所示土地已為既成道路。又
    被告甲○○雖另聲請本院向行政院農業委員會林務局農林航
    空測量所調取系爭土地於70至80年間之航空照片，旨欲證明
    該土地相當於附圖所示B部分區域，在上開期間內即有道路
    存在，然該項證據縱經調查，至多僅能證明附圖所示B部分
    土地作為道路使用已有一、二十年，無從僅憑該航空照片，
    認定該道路是否符合前揭既成道路之要件，從而本院認該項
    證據並無調查之必要，附此敘明。綜上，被告甲○○所辯：
    附圖B部分所示土地為既成道路，原告負有忍受公眾通行之
    義務，不得將系爭土地收回自用，將土地回復為未作道路使
    用前之原狀云云，尚不足採。
  (三)按所有人對於妨害其所有權者，得請求除去之；又各共有人
    對於第三人，得就共有物之全部為本於所有權之請求，民法
    第767條中段及第821條前段定有明文。如前所述，原告及系
    爭土地其他共有人僅係同意在其等將附圖所示B部分、0.020
    1公頃之土地收回自用前，暫時提供該部分土地予國峰駕訓
    班作為道路使用，現原告既欲自行利用該部分土地，其本得
    依據前揭規定，請求回復該部分土地未作為道路使用前之原
    狀，以排除其就該土地行使所有權之妨害。又原告於起訴時
    所為應受判決事項之聲明，係請求被告等應將系爭土地上鋪
    設之柏油路面及其下埋設之管線均除去，以回復該部分土地
    原狀；其嗣於本院囑託地政機關測得該土地上柏油路面之位
    置如附圖B部分所示後，依該測量結果更正之聲明，則僅請
    求被告等應將系爭土地如附圖所示B部分「回復原狀」，並
    未言明回復原狀之方法，然參諸前述原告於起訴之初之聲明
    內容可知，其主張被告等應回復附圖所示B部分土地原狀之
    方式，即係將該部分土地上鋪設之柏油及其下埋設之管線均
    除去，惟原告既始終未能舉證證明被告等曾在該部分土地之
    下埋設管線，則其請求被告等除去地下管線部分，自無從准
    許。至其另主張被告等應將附圖所示B部分土地上鋪設之柏
    油路面除去，其性質係屬事實上之處分行為，故必須對該柏
    油路面具有事實上處分權之人，始得為之。而附圖所示B部
    分土地上之柏油路面，係被告乙○○為國峰駕訓班所鋪設，
    固如前述，然該被告抗辯：伊已於86年4月1日將國峰駕訓班
    讓渡他人經營一節，業據其提出讓渡書影本1份為證，且為
    原告所不爭，堪信為真實，則該被告既已非國峰駕訓班之負
    責人，對其為國峰駕訓班在該部分土地上鋪設之柏油路面，
    應已喪失事實上之處分權，目前可就該柏油路面為事實上之
    處分，因而負有依原告之請求，除去該柏油路面責任之人，
    應為原告提起本件訴訟時之國峰駕訓班負責人即被告甲○○
    ，則原告請求被告甲○○除去系爭土地如附圖所示B部分鋪
    設之柏油路面，核與民法第767條中段之規定相符，自屬有
    據。原告雖另訴請被告乙○○及丙○○2人亦應除去附圖B部
    分所示土地上鋪設之柏油路面，然依被告乙○○所辯上情，
    及被告丙○○所辯：伊於84年6月間即自國峰駕訓班離職等
    語，亦為原告所不爭執，足信屬實等情觀之，該2名被告在
    原告於95年1月間起訴時，既皆非國峰駕訓班之負責人或經
    營者，對於該駕訓班因通行所需，在附圖所示B部分土地鋪
    設之柏油路面，應已無回復原狀之事實上處分權，則原告請
    求被告乙○○、丙○○2人應將該部分土地上鋪設之柏油路
    面除去以回復原狀，即乏依據。
  (四)末按物之所有權人行使民法第767條前段規定之所有物返還
    請求權，須以相對人現在占有該物，且其占有無正當權源或
    出於侵奪，為其要件。又所謂占有，依民法第940條規定，
    係指對物有事實上之管領力，即對於物得為支配，排除他人
    之干涉。承前所述，被告乙○○及丙○○2人在原告提起本
    件訴訟時，已非國峰駕訓班之負責人，亦未在該駕訓班任職
    ，對於因該駕訓班人車通行之需要而使用之附圖B部分所示
    土地，自無事實上之管領力可言，則原告請求被告乙○○、
    丙○○2人應將該B部分面積0.0201公頃之土地交還原告及其
    他共有人全體，自非有據。又系爭土地上如附圖B部分所示
    巷道，並非僅供國峰駕訓班出入，附近居民亦利用該巷道對
    外通行一節，亦據本院論述如前，是附圖所示B部分土地既
    非僅供被告甲○○經營之國峰駕訓班一己使用，被告甲○○
    亦無何排除他人使用該部分土地之行為，自難認該被告對於
    該部分土地有事實上之管領力，而已占用該部分土地，則原
    告請求被告甲○○將附圖所示B部分面積0.0201公頃之巷道
    返還原告及其他共有人全體，亦與前引條文所定要件不符，
    為無理由。
六、綜上所述，系爭土地如附圖所示B部分、0.0201公頃巷道上
    之柏油路面，既係被告乙○○擔任國峰駕訓班負責人期間，
    為該駕訓班人車出入之便利而鋪設，且其曾出具保證書向原
    告擔保：該駕訓班於原告及系爭土地其他共有人欲收回該部
    分土地自行使用時，將無條件回復該部分土地之原狀，則原
    告主張其現有意收回附圖B部分所示土地自用，請求目前經
    營國峰駕訓班之被告甲○○將該部分土地上鋪設之柏油路面
    除去以回復原狀，合於民法第767條中段及第821條前段規定
    ，為有理由，應予准許。至於另2名被告乙○○及丙○○，
    於原告提起本件訴訟時，已未經營國峰駕訓班或在該駕訓班
    任職，對於供該駕訓班通行使用之附圖B部分所示土地，並
    無回復原狀之處分權，原告併請求該2名被告應除去該部分
    土地上鋪設之柏油路面以回復原狀，即非有據，無從准許。
    又附圖B部分所示土地，並非僅供被告甲○○經營之國峰駕
    訓班通行使用，被告3人對該部分土地亦無足以排除他人干
    涉之事實上管領力，故難認該部分土地已遭其等占用，則原
    告另依據民法第767條前段及第821條後段規定，請求被告3
    人返還附圖B部分所示土地予原告及系爭土地其他共有人，
    於法無據，應予駁回。
七、本件事證已臻明確，兩造其餘攻擊防禦方法，核與判決結果
    無影響，爰不分別斟酌論述，附此說明。
八、原告與被告甲○○均陳明願供擔保，聲請宣告或免為假執行
    之宣告，就原告勝訴部分，經核於法均無不合，爰分別依民
    事訴訟法第390條第2項、第392第1項規定，酌定相當擔保金
    額准許之，併依同法第392條第2項規定，依職權宣告被告甲○○得預供擔保而免為假執行；原告其餘假執行之聲請，因
    訴之駁回而失所依據，不應准許。
九、訴訟費用負擔之依據：民事訴訟法第79條。
中　　華　　民　　國　　96　　年　　 3　　月　　 2　　日
                  民事第一庭    法  官  鍾啟煒
正本係照原本作成。
如對本判決上訴，須於判決送達後20日內向本院提出上訴狀。
中　　華　　民　　國　　96　　年　　 3　　月　　 2　　日
                                書記官
